【裁判字號】    86,上更(二),89
【裁判日期】    890411
【裁判案由】    返還無權占有土地
【裁判全文】
臺灣高等法院臺中分院民事判決  八十六年度上更(二)字第八十九號
      上  訴  人  壬○○
                  辛○○
      被上訴人    戊○○
                  己○○
                  子○○
                  癸○○
                  庚○○
                  乙○○
                  丁○○
                  丙○○
                  甲○○○
      右九人共同
      訴訟代理人  林文彬      律師
右當事人間返還無權占有土地事件，上訴人對於中華民國八十一年十月二十八日臺灣
臺中地方法院八十一年訴字第四一○號第一審判決提起上訴，經最高法院第二次發回
更審，本院判決如左：
      主      文
原判決關於駁回上訴人壬○○後開之訴及該部分假執行之聲請暨訴訟費用之裁判（除
確定部分外）均廢棄。
右廢棄部分，被上訴人己○○應將坐落南投縣水里鄉○○○段一七四之一地號土地如
附圖（套繪圖）所示Ｂ部分面積零點零零零陸公頃，及Ｅ部分面積零點零零零參公頃
之地上物剷除，將各該土地交還上訴人壬○○。
上訴人壬○○其餘上訴及上訴人辛○○之上訴均駁回。
第二審及發回前第三審訴訟費用，除確定部分外，由被上訴人己○○負擔百分之一，
上訴人辛○○負擔百分之二十二，其餘由上訴人壬○○負擔。
      事      實
甲、上訴人壬○○、辛○○方面：
一、聲明：
  (一)原判決廢棄。
  (二)被上訴人戊○○應將坐落南投縣水里鄉○○○段一七四之一地號、地目田、面積
    四○‧三四八五公頃土地內如原審起訴狀附圖Ａ部分所示○‧○六六○公頃土地
    上地上物剷除（以實測為準，以下均同）將土地返還上訴人壬○○。
  (三)被上訴人己○○應將同上段一七四之一地號土地內如原審起訴狀附圖Ｂ部分所示
    面積○‧二三一○公頃土地上地上物剷除，將土地返還上訴人壬○○。
  (四)被上訴人癸○○應將同上段一七四之一地號土地內如原審起訴狀附圖Ｃ所示面積
    ○‧○七二六公頃土地上地上物剷除，將土地返還上訴人壬○○。
  (五)被上訴人子○○應將同上段一七四之四地號、地目田、面積○‧五三○七公頃土
    地內如原審起訴狀附圖Ｄ部分所示○‧○二三一公頃土地上地上物剷除，將土地
    返還上訴人辛○○。
  (六)被上訴人戊○○應將同上段一七四之四地號內如原審起訴狀附圖Ｆ部分所示面積
    ○‧○二三一公頃土地上地上物剷除，將土地返還上訴人辛○○。
  (七)被上訴人己○○應將同上段一七四之四地號土地內如原審起訴狀附圖Ｆ部分所示
    面積○‧○○九九公頃土地上地上物剷除，將土地返還上訴人辛○○。
  (八)被上訴人癸○○應將同上段一七四之四地號土地內如原審起訴狀附圖Ｇ部分所示
    面積○‧○○三三公頃土地上地上物剷除，將土地返還上訴人辛○○。
  (九)被上訴人庚○○應將同上段一七四之四地號土地內如原審起訴狀附圖Ｈ部分所示
    面積○‧○二三一公頃土地上地上物剷除，將土地返還上訴人辛○○。
  (十)被上訴人張田桶橋、乙○○、丙○○、丁○○應將同上段一七四之四地號土地內
    如原審起訴狀附圖Ｉ部分所示面積○‧○二三一公頃土地上地上物剷除，將土地
    返還上訴人辛○○。
  (十一)上訴人等願供擔保聲請准予宣告假執行。
二、陳述：除與原審判決所載相同部分予以引用外，補述略稱：
  (一)本件「土地界址糾紛協調會」所為調處結果，業經南投縣政府於3.以（）
    投府籍字第三二七二四號函通知已失效力。原審竟仍依原調處結果所為地籍圖命
    地政機關測量製作勘測圖，並據之為判決，自非適法。
  (二)上開所謂「土地界址糾紛協調會」係屬違法。蓋被上訴人並無土地與上訴人接壞
    或相鄰，被上訴人係無權占用上訴人土地，依法應返還上訴人，兩造之間何土地
    界址糾紛之有。
  (三)上訴人所有一七四－一、－四地號系爭土地與訴外人陳木草所有一七四、一七四
    －二地號土地自始相鄰接，此有南投縣水里地政事務所於12.11.及12.14.日先後
    二次發給上訴人之地籍圖謄本可稽。上開所謂「土地界址糾紛協調會」調處結果
    ，竟謂上訴人之土地與陳木草土地相距四十八公尺，如上訴人土地與陳木草土地
    並非相接，則該四十八公尺寬度之土地地號為何﹖何人所有﹖地政人員竟毫無資
    料，實屬荒唐。如確係如此，是否上訴人之土地，經地殼變動被拉開推入濁水溪
    底﹖
  (四)或謂上訴人土地無論是否與陳木草接壞，僅位置不同，而面積仍然不變。然如以
    原判決之位置，上訴人所有系爭土地已被推入濁水溪底，上訴人在系爭土地上所
    為耕作均非上訴人土地，上訴人一切作物均應拔除，而至濁水溪底種植，反而被
    上訴人竟可依所有權或地上權取得時效規定成為合法占有人，顯見荒謬。
  (五)被上訴人並無土地與系爭土地相鄰，在南投縣水里鄉亦無土地，兩造自無所謂界
    址糾，如有糾紛，係被上訴人並無合法權源，又未經上訴人同意，竟無權占用上
    訴人所有系爭土地，上訴人自得依民法第七百六十七條物上請求權規定請求被上
    訴人返還土地。
  (六)被上訴人既無土地與上訴人毗鄰自無所謂界址糾紛，然南投縣水里地政事務所受
    地方壓力，竟違法強稱上訴人與被上訴人有界址糾紛均列名為所謂土地界址糾紛
    協調會調處之當事人，作不法之調處，且稱上訴人如欲請求被上訴人返還系爭土
    地，應對被上訴人請求法院確定界址，否則原調處即生效。
  (七)原判決位置上訴人所有系爭土地推入濁水溪底，實已無從種植，然如上訴人土地
    在溪地，陳木草土地亦應與上訴人土地毗鄰，但竟變成兩者相隔四十八公尺，而
    此四十八公尺之土地又無地號及所有權人，被上訴人即係占用此無所有權人，而
    由土地機關創造之土地，天下豈有如此荒謬。
  (八)原判決被上訴人癸○○、己○○各應將土地交還位置、面積與上訴人請求位置不
    同。
三、證據：除與原判決記載相同者，予以引用外，補提土地所有權狀、地籍圖、南投
    縣水里地籍圖重測區土地界址糾紛協調會調處筆錄、南投縣政府函、省地政處測
    量局系爭土地地籍圖等件為證。
乙、被上訴人方面：
一、聲明：求為判決駁回對造之上訴。
二、陳述：除與原審判決所載相同部分予以引用外，補述略稱：
  (一)、土地法第四十六條之一規定：「已辦地籍測量之地區，因地籍原圖破損、滅失
      、比例尺變更，或其他重大原因，得重新實施地籍測量」。依此規定，地籍原
      圖破損、滅失、比例尺變更以外之其他重大原因，亦得重新實施地籍測量。查
      系爭土地在四十九年更正後之地籍圖，並非系爭土地之原地籍圖，而係於四十
      九年所更正者，且該民國四十九年更正後之地籍圖不正確，此由水里地政事務
      所八十一年五月二日水地二字第一四二五號致原法院之函文載稱：「本所遂將
      本案函請臺灣省政府地政處測量總隊派員，就該區施以控制測量全面檢測後，
      證實民國四十九年間之更正地籍圖亦有不符」等語足以證明。又該民國四十九
      年更正地籍圖之有關資料已喪失，無從查明民國四十九年更正地籍圖之原因何
      在及程序是否合法。該民國四十九年更正後之地籍圖既不正確，且其更正原因
      不明及更正程序是否合法不詳，則其嚴重性並不亞於土地法第四十六條之一所
      謂「地籍原圖破損、滅失、比例尺變更」之情形，似此情形即屬該條所謂「其
      他重大原因」，自得重新實施地籍測量。從而地政機關對於系爭土地重新實施
      地籍測量，合於土地法第四十六條之一之規定。
  (二)、臺灣省政府於八十年六月二十五日以八十府地測字第六五二○七號函，致南投
      縣政府，准將水里鄉○○○段一七四地號等三百八十一筆土地，列入八十一年
      度地籍圖重測地區，此有上開函文影本可稽。於實施該地籍圖重測時，上訴人
      依民國四十九年更正後之地籍圖，就其所有系爭一七四之一地號及一七四之四
      地號土地指界，訴外人陳木草則依民國四十九年更正前之地籍圖，就其所有同
      段一七四號及一七四之二地號土地指界，上訴人依民國四十九年更正後地籍圖
      指界之結果，陳木草所有該一七四號及一七四之二地號土地，依民國四十九年
      更正前地籍圖所示之位置，竟在上訴人所有系爭一七四之一地號及一七四之四
      地號土地之位置內。似此情形，即係土地法第四十六條之二第二項所謂「土地
      所有權人因設立界標或到場指界發生界址爭議」，地政機關乃依土地法第四十
      六條之二第二項之規定，準用同法第五十九條第二項規定予以調處，並以八十
      一年二月二十七日投府地籍字第二○一○○號函，將調處結果通知上訴人及
      陳木草等人，此有南投縣政府該函可證，上訴人於接到該調處通知後十五日內
      ，並未以與其發生界址爭議之陳木草為被告，訴請法院處理，依土地法第四十
      六條之二第二項之規定，準用同法第五十九條第二項規定，地政機關即應依該
      調處結果辦理，亦即上訴人所有系爭一七四之一地號及一七四之四地號土地之
      位置、界址及範圍，應以該調處結果為準。茲附帶說明下列二點：
    １、依土地法第四十六條之二第二項之規定，須土地所有權人因設立界標或到場
        指界發生界址爭議時，始有準用第五十九條第二項規定處理之餘地。查被上
        訴人並非土地所有權人，被上訴人己○○等現耕種之土地係向南投縣政府承
        租，此有河川公地使用費繳納聯單可證，是上訴人雖對被上訴人提起本件訴
        訟，但非土地法第四十六條之二第二項準用同法第五十九條第二項之所謂「
        向司法機關訴請處理」之訴訟。上訴人自不得主張本件訴訟係依土地法第四
        十六之二第二項準用同法第五十九條第二項之所謂「向司法機關訴請處理」
        之訴訟。從而南投縣政府八十一年三月二十五日投府地籍子第三二七二四
        號復上訴人之函所謂：「本案台端既因不服重測土地界址糾紛協調會所為之
        調處結果，而訴請法院審理，依內政部4.19.台內地字第六七三四七六號函
        規定，原調處結果即失效力，準此，本府將俟法院判決確定後再行據以續辦
        」云云，即非確論。
    ２、內政部七十八年十一月二十二日台（）內地字第七五六七一七號函所述之
        情形，與本件案情相似。內政部該函，係依法務部七十八年十一月十一日法
        （）律字第一八七九○號函之見解為釋示。依內政部該函之釋示，本件系
        爭一七四－一號及一七四－四號土地之位置、界址及範圍，應以南投縣水里
        地籍圖重測區土地界址糾紛協調會調處之結果為準。
  (三)、依該調處結果（即  鈞院囑託鑑定之丙案鑑定圖）所示，上訴人所有系爭一七
      四－一號及一七四－四號土地之位置，極大部分均由上訴人占用，而上訴人於
        鈞院八十二年七月二十八日審理時，且自承：自其母於民國五十年買受系爭
      一七四－一號及一七四－四號土地後，即依現狀占用至今等語。準此，上訴人
      之母於民國五十年買受系爭一七四－一號及一七四－四號土地後，所占用之位
      置，直至現在上訴人所占用之位置，極大部分均與該調處結果所示上訴人所有
      系爭一七四－一號及一七四－四號土地之位置相符，似此情形，自應以該調處
      結果為準。該調處結果，既與上訴人之母及上訴人過去及現在之現場實際使用
      狀況極大部分均相符，則上訴人在  鈞院前審答辯狀所謂：「如以原判決之位
      置，上訴人所有系爭土地已被推入濁水溪底」云云，並非實在。至於上訴人壬
      ○○於八十二年四月二十九日  鈞院勘驗現場時，所謂：該調處結果將伊向縣
      政府承租之河川地列入系爭一七四－一號及一七四－四號土地內云云，是否屬
      實，在未經出租人南投縣政府指界測量前，尚屬疑問，退言之，上訴人壬○○
      該陳述縱令屬實，其承租亦不能抵制該調處結果，蓋租賃僅出租人與承租人間
      發生債之關係，此項債之關係，與物權不同，不得對抗第三人，更不能據以抵
      制依土地法所為之該調處結果。況系爭一七四－一號及一七四－四號土地暨其
      附近之土地，臺灣省政府於八十年六月二十五日即致函南投縣政府，准辦理地
      籍圖重測，已如前述，是如在八十年六月二十五日以後，上訴人仍向南投縣政
      府申請承租或續租該地籍圖重測地區之土地，即屬非善意，或有重大過失，法
      律無予以保障之必要。
  (四)、民國四十九年更正後之地籍圖並不正確，已如前述，又該民國四十九年更正地
      籍圖，其原因何在﹖更正之程序是否完備﹖臺灣省政府就陳木草之再訴願所為
      之再訴願決定書，曾指示南投縣政府究明，惟因該民國四十九年更正地籍圖之
      有關資料喪失，致無從查明該民國四十九年更正地籍圖之原因何在及程序是否
      合法。似此更正原因不明，更正程序是否合法未詳之該民國四十九年更正後之
      地籍圖，如何能作為依據﹖再者，依民國四十九年更正後地籍圖所示，上訴人
      壬○○所有系爭一七四－一號土地之位置，極大部分並非上訴人占用，似此情
      形，如何能以該民國四十九年更正後之地籍圖為準﹖
  (五)、地政機關於四十九年為地籍圖之更正時，未通知上述地段一七四號及一七四－
      二號土地之所有權人即陳木草，陳木草不知有地籍圖更正之事。南投縣政府地
      政科長紀明賜，於  鈞院八十二年三月十五日審理本件八十二年上字第七九號
      證稱：辦理地籍圖更正時有通知陳木草云云，並非實在，蓋四十九年為該地籍
      圖更正時，紀明賜並未到任，有關該地籍圖更正之資料又喪失，其何能知曾通
      知﹖迨七十六年間，上訴人申請水里地政事務所鑑定界址之結果，陳木草始知
      有該更正地籍圖事，陳木草認為該更正後之地籍圖不正確，乃向該地政事務所
      申請更正該地籍圖，該地政事務所未予更正，陳木草爰向南投縣政府提起訴願
      ，訴願被駁回後，陳木草又向臺灣省政府提起再訴願，經臺灣省政府以七八府
      訴三字第一五八三五二號再訴願決定書決定：「原決定撤銷，由原決定機關重
      為決定」。查四十九年地籍圖更正之糾紛，既以地籍圖重測方式解決，而該地
      籍圖重測後已有調處結果，自應以該調處結果為準，上訴人竟仍主張以民國四
      十九年更正後之地籍圖為準云云，殊有未合。
  （六）本件自八十一年二月十一日水里地籍圖重測區土地界址糾紛協調會調處以後
        ，上訴人僅對被上訴人提起本件返還土地之訴，未提起其他確認界址之訴訟
        。
三、證據：除引用原審立證方法外，補提：南投縣政府八十一年三月二十五日８１投
    府地籍字第三二七二四號函、臺灣省政府訴願決定書、臺灣省政府函等影本為證
    。
丙、發回前本院依職權囑託臺灣省政府地政處測量局派員會同勘測現場，向南投縣水
    里地政事務所及內政部函查。並訊問證人紀明賜、劉秋琴、魏全惟。發回後，本
    院依職權向南投縣政府函查調處筆錄送達與當事人之情形及當事人是否有提起確
    認界址糾紛之訴訟。向水里地政事務所函查是否曾就系爭土地囑託台灣省政府地
    政處土地測量局辦理地籍重測。
      理      由
一、本件原判決就附圖（指原判決附圖）所示Ｅ、Ｆ部分，分別判命被上訴人癸○○
    、己○○應將各該部分土地之地上物剷除，將土地交還上訴人壬○○，原判決關
    於上開部分，對上訴人壬○○有利，壬○○竟對該部分提起第二審上訴，其上訴
    顯非合法（最高法院二十二年上字第三五七九號判例參照），本院就此部分，已
    另以裁定駁回上訴。
二、本件上訴人主張：坐落南投縣水里鄉○○○段一七四－一地號、地目田、面積○
    ‧三四八五公頃及同段一七四－四地號、地目田、面積○‧五三○七公頃土地（
    下稱系爭土地），分別為上訴人壬○○、辛○○所有，被上訴人戊○○、己○○
    、癸○○、子○○、庚○○均無正當權源，占有（依序）系爭土地中如起訴狀附
    圖所示Ａ、Ｅ部分（面積依序為○‧○六六○公頃、○‧○二三一公頃），Ｂ、
    Ｆ部分（面積依序為○‧二三一○公頃、○‧○○九九公頃），Ｃ、Ｇ部分（面
    積依序為○‧○七二六公頃、○‧○○三二公頃），Ｄ部分（面積○‧○二三一
    公頃），Ｈ部分（面積○‧○二三一公頃），供自己種植作物之用；被上訴人甲
    ○○○、乙○○、丙○○、丁○○四人亦無正當權源，共同占有上述一七四之四
    地號土地中如起訴狀附圖所示Ｉ部分（面積○‧○二三一公頃），種植地上物，
    屢經催促剷除地上物返還土地，被上訴人均置之不理，爰本於物上請求權，依民
    法第七百六十七條規定，求為判命被上訴人分別剷除其占用系爭土地上之地上物
    ，回復原狀，將土地交還上訴人並宣告附條件假執行之判決（原審判命被上訴人
    癸○○、己○○應分別（依序）將原審判決附圖所示Ｅ、Ｆ部分土地之地上物剷
    除，回復原狀，將土地返還與上訴人壬○○，該部分判決，未據被上訴人癸○○
    、己○○聲明不服）。
三、被上訴人則以：上訴人所有之系爭土地，其位置、範圍及界址，應以南投縣水里
    地籍圖重測區土地界址糾紛協調會（以下簡稱重測糾紛協調會）調處仲裁之結果
    為準，被上訴人所占有種植作物之土地，均係向南投縣政府承租之公有河川地，
    並未占用系爭土地等語，資為抗辯。
四、上訴人主張系爭一七四之一地號及一七四之四地號土地，分別（依序）為上訴人
    壬○○、辛○○所有之情，固據提出土地登記簿謄本，及民國四十九年間更正後
    之地籍圖為證（原審卷第十一至十九頁）。惟按已辦地籍測量之地區，因地籍原
    圖破損、滅失、比例尺變更或其他重大原因，得重新實施地籍測量，土地法第四
    十六條之一定有明文。其目的在以較科學方法，更新測量技術和儀器，普收測量
    整理實效，使地籍登記趨於正確，以杜糾紛。因此，已辦地籍測量之地區，如該
    區域內之地籍圖與實地發生誤謬問題，自得列為地籍圖重測區，此業經本院向內
    政部函查屬實，有內政部民國八十四年十月十八日台內地字第八四八二三○九
    號函及土地法第四十六條之一至第四十六條之三執行要點在卷可稽。經查：系爭
    土地之地籍圖於民國四十九年四月間曾辦理更正，依更正複丈原圖記載，當時係
    因原測量誤謬而辦理更正，至有關更正資料已不存在，因而無從查明確實更正之
    原因及更正之程序是否合法，此有南投縣水里地政事務所民國八十二年三月二十
    六日水地二字第一○二六號函附於本院卷可稽（見發回前本院八十二年上字第七
    九號卷一第九四頁）。而民國四十九年間更正後之地籍圖，因上訴人於民國七十
    六年二月十四日向南投縣水里地政事務所申請界址鑑定，經該所於同年二月廿三
    日派員實地測量，發現實施耕作範圍與地籍圖有出入，致當時未予埋設界標，嗣
    於同年五月七日再派員會同上訴人依據該民國四十九年間更正後地籍圖於實地釘
    立界標，惟毗鄰之耕作人即被上訴人戊○○及訴外人陳木草等人對該鑑界結果，
    提起訴願、再訴願，經臺灣省政府撤銷南投縣政府原訴決定後，南投縣水里地政
    事務所遂將該案函請前臺灣省政府地政處測量總隊就該區施以控制測量全面檢測
    後，證實該民國四十九年間之更正地籍圖確有不符，臺灣省政府因而將該區域列
    入臺灣省八十一年度地籍圖重測區範圍，並辦理地籍圖重測等情，有南投縣水里
    地政事務所民國八十一年五月二日水地二字第一四二五號函、臺灣省政府七八府
    訴三字第一五八三五二號函、再訴願決定書、測量總隊八十地測業字第五五三五
    號函、研商專案辦理林地放領南投縣水里鄉○○○段圖地不符有關事宜會議紀錄
    、南投縣政府八二投府地籍字第三○一九七號函、臺灣省政府八十府地測字第六
    五二○七號函、及民國八十一年度系爭土地之地籍重測圖在卷為證（見發回前本
    院八十二年上字第七九號卷第五七至八十三頁），並經證人即南投縣政府地政科
    長紀明賜於發回前在本院結證無誤（同上卷第五十七頁）。是系爭土地於民國八
    十一年間因原地籍圖（即民國四十九年更正後之地籍圖）與實地發生誤謬，而為
    之地籍圖重測，自與土地法第四十六條之一規定之要件相符。上訴人指稱該重測
    顯然違法云云，洵屬無據。
五、系爭土地於四十八年八、七水災後之民國五十年間，上訴人之父以上訴人之母名
    義向前手購買時，前手實際占用系爭土地之位置，與上訴人目前占用耕作位置極
    大相同，與訴外人陳木草所有同段一七四－二、一七四號土地並不相鄰，兩者中
    間相隔者為被上訴人等所占用耕作之事實，分經兩造陳述甚明，並經本院前審勘
    驗無訛，有勘驗筆錄在卷可佐。是上訴人謂系爭土地與同段一七四及一七四－二
    號土地係相鄰云云，尚非可採。參以發回前本院囑託前臺灣省政府地政處測量局
    （以下簡稱土地測量局）依民國四十九年間更正後之地籍圖測量結果，壬○○耕
    作之面積為九○三平方公尺，辛○○耕作之面積為二五七平方公尺，有鑑定書之
    乙案可稽，顯與系爭土地之面積相差甚鉅，益證該民國四十九年更正後之地籍圖
    確與上訴人所有之系爭土地實際位置不符。上訴人主張依該民國四十九年更正後
    之地籍圖為準據，自有未洽。
六、依民國八十一年二月十一日協調會仲裁結果辦理重測，其結果如鑑定書丙案，依
    該重測之地籍圖所示，上訴人所有系爭土地與民國四十九年間更正前後之地籍圖
    所示面積相同，且與上訴人耕作之範圍相吻合，有原審之複丈成果圖及發回前本
    院囑託土地測量局依仲裁結果施測之丙案鑑定圖可佐（見發回前本院八十二年上
    字第七九號卷一第一二三頁），因此，上訴人指稱依上開協調會仲裁結果辦理之
    重測，將使其所有之土地推入濁水溪底云云，亦屬無據。是上開依仲裁結果所辦
    理之重測，既係以較新及精密之測量方法與儀器，依土地法第四十六條之二規定
    實施，且與實地情形相符，自應以該重測後之地籍圖為準據，上訴人主張該仲裁
    結果所辦理之重測，毫無根據，不足為準等語，難認為有理由。
七、按土地法第四十六條之二第二項規定因設立界標或到場指界發生界址爭議時，準
    用第五十九條第二項規定處理之。係指土地所有權人而言。本件被上訴人所耕作
    與上訴人所有系爭土地毗鄰之土地均係向南投縣政府所承租，有南投縣政府出具
    之河川公地使用費繳納聯單影本在卷可稽，並經證人魏全惟於本院結證屬實（見
    本院八十二年上字第七十九頁第三十四頁），是被上訴人既非土地所有權人，自
    無土地法第四十六條之二第二項之適用，上訴人提起本件訴訟，自無由否定該協
    調會仲裁之結果。
八、系爭土地雖於四十九年間辦理地籍圖更正，更正後之地籍圖與實地發生誤謬而實
    施地籍圖重測，辦理地籍圖重測時，因界址發生爭議，而召開土地界址糾紛協調
    會，該協調會協調未達成協議，而由協調會逕行仲裁，決議系爭土地之界址，依
    所附地籍圖界址位置據以辦理重測，有調處筆錄影本附卷可稽（見原審卷第五十
    六之八頁），該次協調會調處筆錄已於同年二、三月間送達與當事人收受，上訴
    人收受調處筆錄後，僅對被上訴人提起本件返還土地之訴，未對被上訴人提起其
    他確認經界之訴訟，經南投投縣政府於同年三月二十五日，以81投府地籍字第三
    二七二四號函通知上訴人如對原調處結果不服，應另提起確認經界之訴，否則即
    應依調處之結果作為系爭土地之界址，上訴人仍未另行提起其他確認經界之訴訟
    等情，為兩造所不爭，並有南投縣政府上述函文影本附卷足憑（本院上更二字八
    九號卷一第五十六頁、第七十六頁），上訴人既未對調處之結果，另就系爭土地
    向司法機關提起確認土地經界之訴訟，依土地法第四十六條之二第二項，準用同
    法第五十九條第二項之規定，以及台灣省各縣市地籍圖測量地區界址糾紛協調會
    設置要點第十四條第四款之規定，系爭土地之界址，應以上述協調會調處仲裁之
    結果為準。
九、發回前本院（八十二年上字第七九號）依上述協調會仲裁之地籍圖，囑託土地測
    量局測量結果，僅被上訴人癸○○、己○○（依序）占用上訴人壬○○所有系爭
    一七四－一地號土地中Ｉ部分面積三平方公尺、Ｋ部分面積三十平方公尺，其餘
    被上訴人並未占用系爭土地，有該局八十二年七月九日八二地測二字第一二七三
    四號函送之勘測鑑定書丙案鑑測結果可考（見發回前本院八十二年上字第七九號
    卷一第一二三頁）。（至水里地政事務所之測量結果與測量局雖有不同，係因界
    址點、現點等位置套合地籍圖經界情不同所生之差異，有測量局之函可佐，
    故本院認以測量局之測量結果為正確）。發回後本院（八十六年上更二字第八九
    號）再函囑南投縣水里地政事務所指派測量人員以及前土地測量局原鑑定人林志
    忠會同本院至現場施測，將上述丙案（即依仲裁結果施測之鑑定圖）套繪於原審
    判決附圖上，結果如下：
  （一）丙案（即依仲裁結果施測之鑑定圖）Ｉ部分癸○○所占用之土地部分，全部
        位於原判決附圖所示Ｅ部分範圍內（見南投縣水里地政事務所八十九年二月
        十日水地二字第０七三七號函送之套繪圖乙圖所示，該套繪圖附於本院八十
        六年上更二字第八九號卷二第二二、二三頁），而原判決附圖所示Ｅ部分之
        地上物，業經原審判命被上訴人癸○○應將該部分土地之地上物剷除，將該
        部分之土地返還上訴人壬○○，判決後，被上訴人癸○○未聲明不服，而原
        判決關於此部分對上訴人壬○○有利，依民事訴訟法第四百三十七條及最高
        法院二十二年上字第三五七九號判例意旨，壬○○對此部分不得提起第二審
        上訴，玆竟對之提起上訴，顯不合法，由本院另以裁定駁回。
  （二）丙案（即依仲裁結果施測之鑑定圖）ｋ部分己○○所占用之土地部分，套繪
        於原判決附圖上，分為Ａ、「，Ｅ」、Ｂ三部分（見南投縣水里地政事務所
        八十九年二月十日水地二字第０七三七號函送之套繪圖乙圖所示，該套繪圖
        附於本院八十六年上更二字第八九號卷二第二二、二三頁）：
    １、其中Ａ部分土地全部位於原判決附圖所示Ｆ部分範圍內（見同上卷宗頁次）
        ，而原判決附圖所示Ｆ部分之地上物，業經原審判命被上訴人己○○應將該
        部分土地之地上物剷除，將該部分之土地返還上訴人壬○○，判決後，被上
        訴人己○○未聲明不服，而原判決關於此部分對上訴人壬○○有利，依民事
        訴訟法第四百三十七條及最高法院二十二年上字第三五七九號判例意旨，壬
        ○○對此部分不得提起第二審上訴，玆竟對之提起上訴，顯不合法，亦由本
        院另以裁定駁回之。
    ２、其中「，Ｅ」部分面積０．００三公頃以及Ｂ部分面積０．００六公頃土地
        ，均係被上訴人己○○占用，用以種植作物（見同上卷宗頁次），被上訴人
        己○○又未能舉證證明其使用該部分之土地有何正當權源，自屬無權占用，
        上訴人壬○○本於土地所有人之物上請求權，請求被上訴人己○○剷除地上
        物，將該部分之土地返還，洵屬正當，原審就此部分，為上訴人壬○○敗訴
        之判決，核有違誤，上訴意旨，指摘原判決關於此部分失當，求予廢棄，為
        有理由，應由本院將之廢棄，改判如主文第二項所示。
  （三）上訴人壬○○其餘部分上訴，以及上訴人辛○○上訴部分，經本院於發回前
        （八十二年上字第七九號）依上述仲裁結果所辦理之重測後地籍圖，囑託土
        地測量局測量結果，被上訴人並未占用系爭土地，有該局八十二年七月九日
        八二地測二字第一二七三四號函送之勘測鑑定書丙案鑑測結果可考（見發回
        前本院八十二年上字第七九號卷一第一二三頁）。則上訴人壬○○、辛○○
        以被上訴人無權占用為由，本於物上請求權，訴請被上訴人剷除地上物，並
        將土地返還上訴人，即屬無據，原審就此部分，為上訴人敗訴之判決，核無
        違誤，上訴意旨，猶執前詞，指摘原判決失當，求予廢棄，非有理由，應予
        駁回。
十、上訴人壬○○因本判決第二項所得受之利益為新台幣（以下同）六百三十元（70
    ×9=630），未逾一百萬元，依修正後民事訴訟法第四百六十六條第一項規定，
    本院判決後兩造均不得上訴而告確定，無宣告假執行必要，併予鈙明。
十一、本件事證已臻明確，兩造其餘攻擊防禦方法及舉證，於判決結果無影響，故不
      予論究，上訴人聲請訊問測量局人員及參與協調會人員亦無必要，併此明。
十二、據上論結，本件辛○○之上訴為無理由，壬○○之上訴，為一部有理由，一部
      無理由，依民事訴訟法第四百四十九條第一項、第四百五十條、第七十八條、
      第七十九條但書，判決如主文。
中      華      民      國    八十九      年      四      月    十一    日
~B1民事第一庭審判長法  官  楚汝聰
~B2                法  官  陳憲智
~B3                法  官  邱森樟
右為正本係照原本作成。
不得上訴。
~B                書記官  盧東煥
中      華      民      國    八十九      年      四      月    十七    日
                                                                        Ａ


司法院資訊處製作；財團法人民間司法改革基金會備份。
